臺灣高等法院民事判決　　　　　　　　　100年度上字第231號
　　上　訴　人　邱金雄
　　訴訟代理人　高瑩律師
　　被上訴人　　李淑瑩
　　訴訟代理人　黃炳飛律師
上列當事人間請求塗銷抵押權登記事件，上訴人對於中華民國99
年12月31日臺灣臺北地方法院99年度訴字第2527號判決提起上訴
，經本院於100年11月22日言詞辯論終結，判決如下：
    主  文
原判決廢棄。
被上訴人在第一審之訴駁回。
第一、二審訴訟費用由被上訴人負擔。
    事實及理由
一、兩造之聲明及陳述如下：
（一）被上訴人起訴主張：坐落臺北市○○區○○段一小段580-
      2地號土地（下稱系爭土地）原為訴外人姚興雨所有，伊
      公公王勝於民國98年11月3日向姚興雨以新臺幣（下同）
      65萬元買受系爭土地，由姚興雨授權其子姚家泰與王勝簽
      訂系爭土地買賣契約，並約定由王勝負擔系爭土地之土地
      增值稅，及負責塗銷系爭土地上之抵押權登記，姚家泰復
      已受領全部價金，系爭土地所有權則於98年12月21日移轉
      登記為伊所有。茲查系爭土地上由姚興雨於72年3月14日
      以臺北市松山地政事務所松山字第078590號所設定之抵押
      權（下稱系爭抵押權），係為擔保上訴人對姚興雨之250
      萬元借款債權（下稱系爭借款債權），借款期限自72年3
      月9日起至73年3月8日止，且借款清償日期為73年3月8日
      ，則自該日起算，系爭借款債權應於88年3月8日罹於15年
      時效，且消滅時效完成之日起經過5年後，抵押權人之抵
      押權亦消滅，故上訴人至遲應於93年3月8日前實行其抵押
      權。惟上訴人並未於上開5年期間內實行抵押權，則系爭
      抵押權應已因除斥期間經過而消滅，伊自得訴請上訴人塗
      銷系爭抵押權登記等情，爰依民法第767條之規定，求為
      命上訴人將坐落系爭土地上之系爭抵押權登記塗銷之判決
      。
（二）上訴人則以：姚興雨於97年間業已因腦水腫、糖尿病，陷
      於無意識及無行為能力狀態，並自98年3月13日起入住桃
      園縣私立松林長期照護中心，顯難於98年11月3日有效授
      權姚家泰與王勝就系爭土地簽訂買賣契約並辦畢所有權移
      轉登記，故姚家泰之代理簽訂買賣契約行為乃無權代理，
      系爭土地之買賣契約及不動產所有權移轉登記均非有效，
      被上訴人就系爭土地尚不得主張所有權，自不得訴請伊塗
      銷系爭抵押權登記。況系爭土地實為訴外人姚海行所有，
      僅借名登記在姚興雨名下，因姚海行於71年間向伊及伊大
      舅子李鳳飛借款250萬元，遂邀同姚興雨擔任系爭借款之
      連帶保證人，並以系爭土地設定250萬元抵押權予伊。而
      王勝自始即明知姚興雨非系爭土地之真正所有權人，且已
      陷於無意識狀態，完全喪失行為能力，以及姚家泰無從取
      得姚興雨合法授權之事實，故被上訴人取得系爭土地所有
      權登記並非善意，自不受土地法第43條規定之保護。再者
      ，系爭土地登記謄本上雖記載系爭借款期限自72年3月9日
      至73年3月8日，然姚海行於86年、87年間尚有向伊請求緩
      期清償系爭借款債務，並陸續返還本金及利息，又於96年
      間支付伊最後一次利息，故系爭借款並未罹於15年消滅時
      效，系爭抵押權自無因除斥期間經過而消滅之問題。況姚
      海行並未主張時效抗辯，即無抵押權除斥期間起算問題云
      云，資為抗辯。
（三）原審判決上訴人敗訴，上訴人提起上訴，其聲明為：(一)
      原判決廢棄。(二)被上訴人在第一審之訴駁回。被上訴人
      則答辯聲明：上訴駁回。
二、經查被上訴人主張系爭土地所有權業於98年12月21日移轉登
    記為其所有，以及系爭土地上有系爭抵押權登記，並登記借
    款期限自72年3月9日起至73年3月8日止，清償期限為73年3
    月8日，而上訴人迄未實行系爭抵押權之事實，為上訴人所
    不爭執，復有被上訴人提出之土地登記第二類謄本（見原審
    卷第4頁），及原審依職權向臺北市松山地政事務所調閱之
    土地異動索引（見原審卷第57頁至第58頁）可憑，堪認此部
    分事實為真實。至被上訴人主張系爭抵押權已罹於時效而消
    滅，請求塗銷系爭抵押權登記等語，則為上訴人所否認，並
    以前揭情詞置辯。故本件首應探討者厥為被上訴人就系爭土
    地是否得主張所有權？亦即其登記為系爭土地所有權人之原
    因關係即系爭土地買賣契約是否有效成立？如系爭買賣契約
    有效成立，始得探討上訴人在系爭土地上之抵押權設定登記
    是否應予塗銷。而系爭土地買賣契約是否有效成立，則須自
    二方面探討，即姚家泰以姚興雨名義簽訂系爭買賣契約，
    是否無權代理？如非無權代理，則系爭土地是否為姚海行
    所購買借名登記為姚興雨所有？如是，此項借名登記可否對
    抗王勝及被上訴人？經查：
（一）被上訴人主張其取得系爭土地所有權乃其公公王勝與姚興
      雨之代理人姚家泰訂定系爭土地買賣契約，並指定將系爭
      土地所有權移轉登記在其名下之事實，有其提出之土地登
      記第二類謄本、不動產買賣契約書、不動產買賣收付款明
      細、授權書為證（見原審卷第4頁、第45頁至第50頁）。
      故可見被上訴人係本於上開土地買賣契約之法律關係，而
      取得系爭土地所有權之登記。惟上訴人抗辯姚家泰簽訂上
      開買賣契約乃無權代理，則自應由被上訴人舉證證明姚家
      泰代理系爭土地之買賣行為確有取得土地登記所有權人姚
      興雨有效授權之事實。惟查：
    姚家泰否認其於98年11月3日與王勝簽訂上開買賣契約時
      有取得其父姚興雨之授權，並陳稱其於簽約時有告知王勝
      其並未持有系爭土地所有權狀等語（見原審卷第26頁及本
      院卷第15頁之姚家泰聲明書及臺灣板橋地方法院檢察署99
      年度他字第3126號偵查卷，下稱他字卷，第50頁至第51頁
      檢察官訊問姚家泰之訊問筆錄），而姚興雨因重度失智症
      於98年3月間即入住桃園縣私立松林長期照護中心，意思
      能力有所欠缺，亦經姚家泰陳稱其父姚興雨有失智情況等
      語（見上開他字卷第50頁訊問筆錄），及該照護中心之住
      院證明書、長庚紀念醫院一般體格檢查報告表所附之殘障
      手冊（見上開他字卷第8頁、第139頁）可證。此外，臺灣
      板橋地方法院檢察署（下稱板橋地檢署）檢察官至上開照
      護中心親自訊問姚興雨時，姚興雨對於姚家泰為其子之事
      實，竟答以姚家泰係其侄子，且對於其是否所有系爭土地
      亦未積極回答，雖又於檢察官詢問其是否記得有買系爭土
      地時，又改稱系爭土地係其買的，但仍無法說明何時買及
      向何人買，以及如何處理系爭土地，對於檢察官再訊問其
      關於姚家泰是否有向其表示要將系爭土地處理掉等語，亦
      不作答（見上開他字卷第137頁正反面之訊問筆錄）。而
      在該照護中心服務之護士曾惠君亦在偵查中證稱：姚興雨
      於98年3月間入住上開照護中心，其平時與姚興雨溝通時
      ，姚興雨回答時而正確，時而不正確，意識時好時壞等語
      （見上開偵查卷第138頁正反面）。可見姚興雨之意思能
      力確有欠缺。故參諸姚家泰表示其未取得姚興雨授權及姚
      興雨之意思能力有所欠缺之情狀，堪認上訴人抗辯姚家泰
      並未取得姚興雨有效授權而簽訂系爭土地買賣契約等語應
      為可取。
    被上訴人雖提出板橋地檢署於100年1月14日作成之100年
      度偵字第2074號不起訴分處分書為證（見本院卷第26頁至
      第28頁），主張姚興雨曾於98年10月29日委由姚家泰向桃
      園縣龜山鄉戶政事務所申請印鑑登記，並經戶政事務所辦
      事員蔡淑真親至松林照護中心確認其確實有意申請印鑑證
      明登記，以及姚家泰在偵查中曾證稱：伊有告知姚興雨要
      賣系爭土地，姚興雨也點頭等語，故應認姚家泰有取得姚
      興雨之有效授權云云。惟查系爭買賣契約係於98年11月3
      日訂定，故姚興雨於98年10月29日申請辦理印鑑登記是否
      即為有關與王勝間之土地買賣行為，不無疑義。再桃園縣
      龜山鄉戶政事務所辦事員蔡淑真雖於該事務所便民外出查
      證書上雖記載：「查證人（指蔡淑真）經當面詢問當事人
      姚興雨，其確實有意申請辦理印鑑登記3份」（見上開板
      橋地檢署他字卷第211頁），惟蔡淑真上開查證，充其量
      僅能證明姚興雨有申請印鑑登記之事實，但不足以據為證
      明姚興雨有授權姚家泰代理其與王勝訂定系爭土地買賣契
      約之事實。至姚家泰雖在99年7月14日檢察官偵查時陳稱
      ：「我是跟我父親提過賣這塊土地，他也有點頭」（見上
      開他字卷第130頁之訊問筆錄），然姚家泰同時亦陳稱：
      「但我沒有問過我父親所有權放置於何處，辦理遺失補發
      也沒有問過我父親，且是王先生他們說，既然找不到所有
      權狀，就辦遺失補發，只要我去辦我父親的印鑑證明，他
      們就可以幫我處理。」（同上頁訊問筆錄）、「他（指姚
      興雨）有失智症」（同上卷第131頁訊問筆錄）。再參諸
      板橋地檢署檢察官於99年7月29日至松林長期照護中心詢
      問姚興雨時，檢察官詢問姚興雨：「是否認識姚海行？」
      ，姚興雨答：「認識，他是我本家的侄子，他是台灣出生
      的」，檢察官另問：「是否認識姚家泰？」姚興雨答：「
      認識，也是我的侄子」，檢察官再問：「姚家泰是你的侄
      子或兒子？」，姚興雨點頭並答：「侄子」（見上開他字
      卷第137頁訊問筆錄），堪認姚興雨點頭所表示之內容與
      事實並非一致，以及姚興雨有將其至親之子姚家泰與訴外
      人姚海行同誤為其侄子之表示錯誤等情，故尚難認僅據姚
      家泰在偵查中表示姚興雨有點頭，即為授權姚家泰與王勝
      成立系爭土地買賣契約之有效意思表示。是被上訴人此部
      分所云，尚不足取。
    按無代理權人以代理人之名義所為之法律行為，非經本人
      承認，對於本人不生效力。民法第170條第1項定有明文。
      而依前所述，被上訴人就其主張姚興雨確實有授權姚家泰
      代理其處理系爭土地及簽訂系爭買賣契約之事實，並不能
      提出充足之證據資料以資證明，且參以姚家泰否認其於98
      年11月3日與王勝簽訂系爭土地買賣契約時有取得其父姚
      興雨之授權等情，應認姚家泰與王勝簽訂系爭土地買賣契
      約，乃屬無代理權人以代理人名義所為之法律行為。又依
      上開規定，此項行為，並非立即有效，而係須俟本人即姚
      興雨之承認，始發生效力。故被上訴人基於系爭土地之買
      賣行為所取得系爭土地所有權之效力亦非確定有效，而屬
      效力未定，仍有待系爭買賣契約之買受人王勝依民法第
      170條第2項定相當期限催告姚興雨確答是否承認，以使法
      律效果確定；或依民法第171條規定，於姚興雨未承認前
      ，撤回其與姚家泰所為之買賣行為，以使法律關係回復原
      狀。故被上訴人在尚未確定有效取得系爭土地所有權之狀
      況下，其積極主張所有權之權能，請求塗銷上訴人在系爭
      土地上之系爭抵押權設定登記，即難認有據。
（二）承前所述，本件被上訴人既不能證明系爭土地買賣契約已
      經本人即姚興雨承認，其本於所有權權能請求上訴人塗銷
      在系爭土地上之系爭抵押權設定登記，自屬無據。則本件
      自無須再另予探究系爭土地是否為姚海行所購買並借名登
      記為姚興雨所有，以及系爭借名登記可否對抗王勝及被上
      訴人等事項。附此敘明。
三、綜上所述，被上訴人請求上訴人將坐落系爭土地上之系爭抵
    押權設定登記塗銷，尚非有據，不應准許。從而，原審所為
    上訴人敗訴之判決，即有未合。上訴論旨指摘原判決不當，
    求予廢棄改判，為有理由。
四、據上論結，本件上訴為有理由，依民事訴訟法第450條、第
    78條，判決如主文。
中    華    民    國    100    年    11    月    29   日
                    民事第十六庭
                        審判長法  官  王聖惠
                              法  官  呂淑玲
                              法  官  謝碧莉
正本係照原本作成。
如不服本判決，應於收受送達後20日內向本院提出上訴書狀，其
未表明上訴理由者，應於提出上訴後20日內向本院補提理由書狀
（均須按他造當事人之人數附繕本）上訴時應提出委任律師或具
有律師資格之人之委任狀；委任有律師資格者，另應附具律師資
格證書及釋明委任人與受任人有民事訴訟法第466條之1第1項但
書或第2項（詳附註）所定關係之釋明文書影本。如委任律師提
起上訴者，應一併繳納上訴審裁判費。
中    華    民    國   100    年    11    月    30    日
                              書記官  李翠齡
附註：
民事訴訟法第466條之1（第1項、第2項）：
對於第二審判決上訴，上訴人應委任律師為訴訟代理人。但上訴
人或其他法定代理人具有律師資格者，不在此限。
上訴人之配偶、三親等內之血親、二親等內之姻親，或上訴人為
法人、中央或地方機關時，其所屬專任人員具有律師資格並經法
院認為適當者，亦得為第三審訴訟代理人。